臺灣高等法院臺南分院民事裁定　100年度抗字第130號
抗　告　人　蘇謝銀柳
　　　　　　蘇堯呈
上列抗告人因與相對人臺灣中小企業銀行股份有限公司間，因聲
請拍賣抵押物強制執行事件，對於中華民國100年5月23日臺灣臺
南地方法院所為裁定（100年度執事聲字第38號），提起抗告，
本院裁定如下：
      主      文
抗告駁回。
抗告程序費用新台幣壹仟元由抗告人負擔。
      理      由
一、抗告意旨略以：系爭執行標的即臺南市○○區○○段188（
    等）地號之土地（下稱系爭土地），抗告人蘇堯呈確實早有
    與債務人蘇庚癸於80年2月3日即簽立租賃關係，此有租賃契
    約可稽。又系爭土地上之建物於80年間即已存在，嗣因該建
    物老舊，由抗告人蘇謝銀柳及蘇堯呈再出資重新改建為目前
    之建物(即門牌號碼為台南市○○區○○路二段642、642-1
    號之建物，下稱系爭建物)；而相對人臺灣中小企業銀行股
    份有限公司之系爭抵押權設定於82年12月4日（下稱系爭抵
    押權），故原審認新建物之興建時間在設定抵押之後，並臆
    測親屬間長期之土地租賃關係應係為使用借貸關係，實有未
    洽。另債務人蘇庚癸於向銀行抵押借款時，乃是應銀行要求
    需簽立土地上無租賃關係之切結書，是原裁定倒果為因，反
    依切結書而認系爭土地無租賃關係存在，原裁定既有未洽，
    爰提起抗告請求廢棄原裁定等語。
二、按不動產所有人設定抵押權後，於同一不動產上，得設定地
    上權或其他以使用收益為目的之物權，或成立租賃關係。但
    其抵押權不因此而受影響。前項情形，抵押權人實行抵押權
    受有影響者，法院得除去該權利或終止該租賃關係後拍賣之
    。不動產所有人設定抵押權後，於同一不動產上，成立第一
    項以外之權利者，準用前項之規定。民法第866條定有明文
    。又不動產所有人設定抵押權後，如與第三人訂立租賃契約
    而影響抵押物之售價以致抵押權無法受清償者，該租賃契約
    對於抵押權人不生效力，抵押權人因屆期未受清償，聲請拍
    賣抵押物時，執行法院自可依法以無租賃狀態逕予執行（司
    法院院字第1446號解釋參照）。而成立在後之租賃契約於抵
    押權有無影響，固不妨參酌抵押物之售價是否不足清償抵押
    債權，為其判斷之標準，但非以此為限，若抵押權人聲請拍
    賣抵押物時，發生無人應買之情形，亦得認為該租賃契約之
    存在對於設定在前之抵押權有影響，為使抵押權人得依抵押
    權設定時之權利狀態而受清償，執行法院即得除去租賃權而
    為拍賣（司法院釋字第304號解釋參照）。依上說明，若抵
    押人於抵押權設定後，於同一不動產上與第三人訂立使用借
    貸契約，因該拍賣之標的物，為第三人占有中，法院即不予
    點交且註明於拍賣公告中，則拍定人須承擔前手與第三人之
    使用借貸關係，且無法現實占有使用標得之房屋土地，勢將
    影響標買之意願，是如有此情事，常經多次拍賣無人應買，
    則拍賣之價格亦將節節降低，當致影響抵押權之受償。此外
    ，使用借貸為無償契約，不若租賃契約為有償性質，依舉重
    明輕之法理，使用借貸關係之存在若影響抵押權者，抵押權
    人自得聲請除去後拍賣。
三、經查：
  (一)抗告人主張：其於系爭抵押權設定之前，已存有租賃權，且
    系爭建物於80年間已存在，嗣由抗告人等出資重新改建如現
    狀，故原裁定所為除去抗告人與債務人間使用權顯有不當，
    依法聲明異議云云，固據提出租賃契約影本乙份為佐；惟查
    ，依抗告人前就原審97年度執字第53236號拍賣抵押物強制
    執行事件中，對系爭土地及建物，本係主張以借名登記於債
    務人蘇庚癸名下，就其中系爭（門牌號碼）642-1號建物（
    未經保存登記）主張為其出資興建所有等為由，對相對人提
    起第三人異議之訴，經原審以98年度訴字第1333號事件受理
    ，並認定「…系爭642-1號未經保存登記建物既經原告出資
    興建，並經原告使用多年，而原告與被告蘇庚癸復為母子、
    兄弟之關係，衡情度理，被告蘇庚癸同意抗告人使用該建物
    之基地…應足認定。…原告主張系爭土地本為其所有，僅借
    被告蘇庚癸名義登記而已，顯見原告出資興建系爭642-1號
    建物，欠缺使用他人土地之意思，難認對系爭土地有地上權
    存在，而原告復未為系爭188、188-1、189、189-1土地典權
    人或承租人之主張與舉證，則系爭642-1號建物使該等系爭
    土地，充其量為使用借貸關係」（見本院卷第21頁背面、第
    22頁）等理由判決駁回抗告人之訴確定，此有上開判決暨確
    定證明書附卷可稽（見同上卷第23頁），是抗告人對系爭土
    地上系爭642-1號建物，於起訴主張為其所有而未能舉證證
    實就系爭土地擁有地上權、典權或租賃權經判決確定後，再
    以對系爭土地有租賃權為主張，先後齟齬，並與上開確定判
    決所認抗告人與債務人蘇庚癸僅就系爭土地「充其量為使用
    借貸關係」之認定相違，足見此部分抗告人之主張洵非有據
    ，而無可採。抗告意旨將該確定判決業經調查相關事證後審
    認之事實，稱屬臆測之詞，亦無足採。
  (二)次查，抗告人雖又主張：系爭建物係於80年所興建云云。惟
    查其中上開系爭（門牌）642號建物（房屋），係於83年5月
    3日興建完成，此有建物登記謄本附於原審97年度執字第532
    36號執行卷(一)可稽；而其中上開系爭642－1號建物（房屋）
    ，依房屋稅籍主檔查詢資料表觀之，亦係自83年7月起始課
    房屋稅，亦有臺南市稅務局安南分局於97年11月27日以南市
    稅安字第09722147110號附於上開執行卷(一)可參，是故系爭
    建物理應皆非於80年間所興建，抗告人主張稱該建物於80年
    間即已存在云云，即有未合。則抗告人蘇堯呈主張有與債務
    人蘇庚癸於80年2月3日即簽立租賃關係，有租賃契約可稽云
    云，亦有未合，不足採取。
  (三)是抗告人所主張其對上開系爭土地於設定抵押前已存有租賃
    權云云，既非可採，本件債務人蘇庚癸既於土地設定抵押權
    後，始將系爭土地供抗告人興建上開系爭建物，系爭土地暨
    系爭建物經原審執行法院於99年10月26日為第二次拍賣，仍
    無人應買，有該日之不動產拍賣筆錄附卷可稽（見上開5323
    6號執行卷(二)），足見抗告人與債務人間存在於系爭土地及
    建物之使用借貸關係已影響應買人應買意願，亦對抵押權人
    之受償造成妨礙，自有除去上開使用借貸關係之必要。從而
    ，原裁定駁回抗告人對原審除去使用借貸關係之執行命令聲
    明異議，經核認事用法並無不合，抗告人猶執前詞指摘原裁
    定不當，求予廢棄，非有理由，應予駁回。
據上論結，抗告人所為本件抗告為無理由，爰依民事訴訟法第49
5條之1第1項、第449條第1項、第95條、第78條、第85條第1項前
段，裁定如主文。
中    華    民    國   100    年    10    月    24    日
                  民事第二庭    審判長法  官  陳光秀
                                      法  官  李文賢
                                      法  官  莊俊華
上為正本係照原本作成。
本裁定除以適用法規顯有錯誤為理由外，不得再抗告。如提再抗
告，應於收受送達後十日內向本院提出再抗告狀（須附繕本），
並繳納再抗告費新台幣一千元。
提起再抗告應委任律師或具有律師資格之人之委任狀；委任有律
師資格者，另應附具律師資格證書及釋明委任人與受任人有民事
訴訟法第466條之1第1項但書或第2項所定關係之釋明文書影本。
中    華    民    國   100    年    10    月    25    日
                                      書記官  吳銘添
【附註】
民事訴訟法第495條之1第2項準用同法第466條之1第1、2項規定
：
(1)對於第二審判決上訴，上訴人應委任律師為訴訟代理人。但上
  訴人或其法定代理人具有律師資格者，不在此限。
(2)上訴人之配偶、三親等內之血親、二親等內之姻親，或上訴人
  為法人、中央或地方機關時，其所屬專任人員具有律師資格並
  經法院認為適當者，亦得為第三審訴訟代理人。
民事訴訟法第466條之2第1項：
  上訴人無資力委任訴訟代理人者，得依訴訟救助之規定，聲請
  第三審法院為之選任律師為其訴訟代理人。